臺灣高等法院臺南分院民事判決　　　　　94年度上易字第82號
上　訴　人　甲○○
　　　　　　乙○○
被 上 訴人　臺南縣後壁鄉農會
法定代理人　王炎輝
訴訟代理人　丙○○
　　　　　　丁○○
上列當事人間清償借款事件，上訴人對於中華民國九十四年三月
三十一日臺灣臺南地方法院九十四年度訴字第一八二號第一審判
決，提起上訴，本院於九十四年七月二十六日言詞辯論終結，判
決如下：
    主  文
原判決關於命上訴人甲○○、乙○○連帶給付部分暨訴訟費用之
裁判均廢棄。
上開廢棄部分，被上訴人在第一審之訴駁回。
第一（除確定部分外）、二審訴訟費用由被上訴人負擔。
    事  實
甲、上訴人甲○○方面：
一、聲明：求為判決：
（一）原判決關於命上訴人甲○○連帶給付部分暨訴訟費用之裁
      判均廢棄。
（二）上開廢棄部分，被上訴人在第一審之訴駁回。
（三）第一、二審訴訟費用由被上訴人負擔。
二、陳述：與原判決記載相同者外，補稱略以：
（一）上訴人甲○○已於法定期間內之九十二年十一月十九日向
      原審法院聲請拋棄繼承，並經原審法院准予備查在案，依
      法應受民法第一千一百七十五條規定之保障，被上訴人自
      不得對上訴人主張清償借款。
（二）上訴人甲○○與乙○○均拋棄繼承。
三、證據：援用原審之立證方法。
乙、上訴人乙○○方面：
    未到場亦未提出書狀，故無聲明及陳述可供記載。
丙、被上訴人方面：
一、聲明：求為判決：
（一）上訴駁回。
（二）第二審訴訟費用由上訴人負擔。
二、陳述：除與原判決記載相同者外，補稱略以：
    本件借款是二年短期借款，只先繳交利息，本金都還沒有還
    過。
三、證據：援用原審之立證方法。
丁、本院依職權：
（一）調閱臺灣臺南地方法院九十二年度繼字第一二九一號上訴
      人甲○○聲請拋棄繼承事件全卷。
（二）調閱臺灣臺南地方法院九十二年度繼字第一三八八號上訴
      人周文騫聲請限定繼承事件全卷。
    理  由
壹、程序部分：
一、按判決如有誤寫、誤算或其他類此之顯然錯誤者，法院得隨
    時以裁定更正之，民事訴訟法第二百三十二條第一項定有明
    文。所謂錯誤，應包括當事人姓名或名稱之錯誤在內。關於
    當事人姓名或名稱之錯誤，祇須為訴訟標的之法律關係不變
    ，實際上由該當事人參與訴訟，雖原告起訴所主張被告之姓
    名或名稱錯誤，並經法院對於姓名或名稱錯誤之當事人為裁
    判，仍應有上開法條之適用，最高法院六十九年臺職字第三
    號判例著有明文。經查原判決將上訴人甲○○及乙○○之姓
    名誤載為【周「豐」兆】及【周「豐」榮】，因當事人之同
    一性並無錯誤，因此本院自應將上訴人之名稱逕為更正如前
    當事人欄所載，合先敘明。
二、按訴訟標的，對於共同訴訟之各人，必須合一確定者，共同
    訴訟人中一人之上訴其效力及於全體，民事訴訟法第五十六
    條第一項第一款固有明文。查本件上訴人甲○○與原審共同
    被告周文騫、乙○○、周紅棗、周汝對、周依靜、周美蘭及
    周美霞同為系爭借款之繼承人，本於繼承關係，應負連帶責
    任，原審判決對於渠等需合一確定，但上訴人甲○○之上訴
    所為拋棄繼承抗辯，不能認為有利於為限定繼承之原審共同
    被告周文騫、周紅棗、周汝對、周依靜、周美蘭及周美霞，
    而依上開規定將渠等視為己經提起上訴，而為視同上訴人。
    但原審共同被告乙○○亦已為拋棄繼承，有原審法院九十三
    年一月十二日南院慶民寅九十二年繼字第一二六九號通知在
    卷可憑（原審卷第九頁），而原審共同被告乙○○未據上訴
    ，應認上訴人甲○○之上訴為有利於原審共同被告乙○○，
    是依上開規定，應將乙○○列為上訴人。
三、上訴人乙○○經合法通知，均未於最後言詞辯論期日到場，
    核無民事訴訟法第三百八十六條各款所列情形，爰依被上訴
    人之聲請，由其一造辯論而為判決。
貳、實體部分：
一、被上訴人主張：
    上訴人甲○○、乙○○及原審共同被告周文騫、周紅棗、周
    汝對、周依靜、周美蘭及周美霞均係借款人周柏鄉之子女，
    借款人周柏鄉已於九十三年九月二十日死亡，而上訴人周文
    騫於法定期間內聲請限定繼承，經原審法院九十二年繼字第
    一三八八號准許裁定在案；另上訴人乙○○、甲○○固另為
    拋棄繼承，惟因周文騫已依法聲請限定繼承，依法該二人自
    不生拋棄繼承效力。查借款人周柏鄉分別於八十八年六月十
    五日、九十年八月六日、九十一年七月二十三日立據向被上
    訴人借款三十萬元、七十萬元、五十萬元，並約定九十四年
    六月十五日、九十四年八月二日、九十三年七月二十三日到
    期，利息則按牌告基本放款利率百分之六‧九五加百分之○
    ‧七五機動計息，按月付息到期還本，若逾期時視同全部到
    期，並自逾期日起在六個月內者按上開利率百分之十，超過
    六個月者，按上開利率百分之二十計算違約金，詎屆期後，
    上訴人等屢催不還，爰依消費借貸、繼承法律關係，提起本
    訴，並請求1.上訴人周文騫等八人應於繼承周柏鄉遺產範圍
    內連帶給付被上訴人三十萬元，及自九十三年六月十五日起
    至清償日止，按年息百分之七點七計算利息，並自九十三年
    七月十六日起至清償日止，逾期在六個月以內者按上開利率
    百分之十，超過六個月者，按上開利率百分之二十計算違約
    金。2.上訴人周文騫等八人應於繼承周柏鄉遺產範圍內連帶
    給付被上訴人七十萬元，及自九十三年六月二日起至清償日
    止，按年息百分之七點七計算利息，並自九十三年七月三日
    起至清償日止，逾期在六個月以內者按上開利率百分之十，
    超過六個月者，按上開利率百分之二十計算違約金。3.上訴
    人周文騫等八人應於繼承周柏鄉遺產範圍內連帶給付被上訴
    人五十萬元，及自九十三年六月二十三日起至清償日止，按
    年息百分之七點七計算利息，並自九十三年七月二十四日起
    至清償日止，逾期在六個月以內者按上開利率百分之十，超
    過六個月者，按上開利率百分之二十計算違約金。
二、上訴人甲○○則以：
    已於法定期間內之九十二年十一月十九日向原審法院聲請拋
    棄繼承，並經原審法院准予備查在案，被上訴人主張限定繼
    承效力優於拋棄繼承，並無法律依據，是則被上訴人自不得
    向其主張清償借款；上訴人乙○○因未到庭，無陳述及書狀
    可供記載。
三、被上訴人主張上訴人甲○○、乙○○及原審共同被告周文騫
    、周紅棗、周汝對、周依靜、周美蘭及周美霞均係借款人周
    柏鄉之子女，借款人周柏鄉已於九十三年九月二十日死亡，
    而原審共同被告周文騫於法定期間內聲請限定繼承，上訴人
    周豐榮、周豐兆則另為拋棄繼承，業據其提出戶籍謄本、繼
    承系統表乙份、原審法院民事裁定書及通知書在卷可按（原
    審卷第八頁至第九頁及第一二頁至第二五頁）；又借款人周
    柏鄉分別於八十八年六月十五日、九十年八月六日、九十一
    年七月二十三日立據向被上訴人借款三十萬元、七十萬元、
    五十萬元，並約定九十四年六月十五日、九十四年八月二日
    、九十三年七月二十三日到期。利息則按牌告基本放款利率
    百分之六‧九五加百分之○‧七五機動計息，按月付息到期
    還本，若逾期時視同全部到期，並自逾期日起在六個月內者
    按上開利率百分之十，超過六個月者，按上開利率百分之二
    十計算違約金，亦據被上訴人提出借據三張，約定書一份在
    卷可稽（原審卷第二六頁至第三一頁），均為上訴人所不爭
    執，自應認為真實。
四、被上訴人另主張上訴人等及原審共同被告等均應於繼承借款
    人周柏鄉之遺產範圍內，負清償上開借款之責任，則為上訴
    人所否認，並以前揭情詞置辯。是則本件所應審究者為：原
    審共同被告周文騫所為之限定繼承聲請，是否影響上訴人甲
    ○○及乙○○之拋棄繼承？
五、經查：
（一）按繼承人對於被繼承人之債務，負連帶責任，民法第一千
      五百五十三條第一項訂有明文。又按繼承人得拋棄其繼承
      權。前項拋棄，應於知悉其得繼承之時起二個月內以書面
      向法院為之。並以書面通知因其拋棄而應為繼承之人。但
      不能通知者，不在此限。繼承之拋棄，溯及繼承開始時發
      生效力。民法第一千一百七十四條、第一千一百七十五條
      分別定有明文。再按繼承人得限定以因繼承所得之遺產，
      償還被繼承人之債務。繼承人有數人，其中一人主張為前
      項限定之繼承時，「其他繼承人」視為同為限定之繼承。
      為限定之繼承者，其對於被繼承人之權利、義務，不因繼
      承而消滅。民法第一千一百五十四條亦有明文。惟限定繼
      承之繼承人，仍應繼承被繼承人之債務全額，僅以因繼承
      所得之遺產為限度，負償還責任，即限定繼承人非無債務
      ，僅其責任有限而已。限定繼承債權人，得就債權全額為
      裁判上及裁判外一切請求。惟債權人起訴請求，繼承人如
      提出限定繼承之抗辯時，法院應為保留的給付（於繼承財
      產限度內為給付）之判決。此有最高法院八十六年度臺上
      字第二五八號判決意旨可供參照。
（二）依上開規定及實務見解，可知我國民法並無經視為同為限
      定繼承人者，不得再為拋棄繼承之限制，且拋棄繼承，溯
      及繼承開始時發生效力，即拋棄繼承人，已非「其他繼承
      人」，自無視為同為限定之繼承規定之適用，是則被上訴
      人主張，因上訴人周文騫已為限定繼承而致上訴人甲○○
      及乙○○之拋棄繼承不生效力云云，並不足採。
（三）上訴人甲○○及乙○○之繼承權既經合法拋棄，該繼承人
      之繼承權即溯及於繼承開始時而喪失，被上訴人自不得基
      於繼承法律關係，請求上訴人甲○○及乙○○負清償借款
      人即被繼承人周柏鄉之借款。
六、綜上所述，上訴人等抗辯已為拋棄繼承，自屬可信，被上訴
    人主張上訴人就系爭借款應負連帶清償責任為不足採。從而
    ，被上訴人本於繼承及借貸之法律關係），請求上訴人等連
    帶給付系爭借款為無理由，不應准許。其假執行之聲請亦失
    所附麗，應併予駁回。原審判命上訴人等二人應與原審共同
    被告周文騫等六人於繼承周柏鄉遺產範圍內，連帶給付合計
    一百五十萬元及其法定利息，並為假執行之宣告，自有未洽
    。上訴意旨指摘原判決不當，求予廢棄改判，為有理由。自
    應由本院予以廢棄改判，如主文第二項所示。
七、本件事證已臻明確，兩造其他攻擊、防禦方法，及提出未援
    用之證據，經斟酌後認不影響判決基礎，無逐一論述必要，
    併此敘明。
八、據上論結，本件上訴為有理由，依民事訴訟法第三百八十五
    條第一項前段、第四百五十條、第七十八條，判決如主文。
中　　華　　民　　國　　94　　年　　 8　　月　　 9　　日
                  民事第三庭  審判長法　官　林輝雄
　　　　　　　　　　　      　　　　法　官  曾平杉
　　　　　　　　　　　      　　　　法　官  徐宏志
上為正本係照原本作成。
不得上訴。
中　　華　　民　　國　　94　　年　　 8　　月　　11　　日
                                    書記官　吳銘添
                                                Ｊ
